---
title: '"TP integrador final - Ciencia de datos 2025: Análisis de turistas no residentes en Argentina"'
author: "Daniela Sequeira"
date: "2025-06-23"
output: html_document
---

```{r setup, include=FALSE}
knitr::opts_chunk$set(echo = TRUE)
library(tidyverse)
library(lubridate)
```

## Planteo del problema

Este análisis busca responder la pregunta:

**¿Cómo evolucionó la llegada de turistas no residentes a Argentina entre 2010 y 2013 según el medio de transporte utilizado?**

El presente trabajo analiza el ingreso de turistas no residentes a Argentina en el período 2010-2013. El objetivo es explorar cómo evolucionaron las llegadas de estos turistas y cuál fue el peso relativo de los distintos medios de transporte utilizados (aéreo, terrestre y fluvial/marítimo).

El análisis se realiza sobre datos oficiales que registran la cantidad de turistas no residentes que ingresaron al país, agrupados por mes y medio de transporte. Este estudio permite comprender tendencias en el turismo receptivo y cómo se movilizan los visitantes internacionales.

## Importación de datos

```{r importacion}
# Leemos el archivo CSV exportado
turistas <- read.csv("C:/Users/danie_000/Desktop/I.F.T.S.N°33/Ciencia de Datos/Trabajo Final/turistas-no-residentes-serie.csv")

# Conversión de fecha
turistas <- turistas %>%
  mutate(indice_tiempo = ymd(indice_tiempo))

glimpse(turistas)
head(turistas)
```

## Limpieza y transformación

```{r limpieza}
# Agregamos columna de año y agrupamos

# Por año y medio de transporte
turistas_anio_transporte <- turistas %>%
  mutate(anio = year(indice_tiempo)) %>%
  group_by(anio, medio_de_transporte) %>%
  summarise(total_turistas = sum(turistas_no_residentes, na.rm = TRUE)) %>%
  ungroup()

# Por mes y medio de transporte
turistas_mensual <- turistas %>%
  group_by(indice_tiempo, medio_de_transporte) %>%
  summarise(total_turistas = sum(turistas_no_residentes, na.rm = TRUE)) %>%
  ungroup()
```

## Visualización

```{r grafico_linea}
# Evolución mensual
ggplot(turistas_mensual, aes(x = indice_tiempo, y = total_turistas, color = medio_de_transporte)) +
  geom_line() +
  geom_point() +
  labs(title = "Llegada mensual de turistas no residentes por medio de transporte",
       x = "Fecha",
       y = "Cantidad de turistas")
```

```{r grafico_columna}
# Comparación anual
ggplot(turistas_anio_transporte, aes(x = factor(anio), y = total_turistas, fill = medio_de_transporte)) +
  geom_col(position = "dodge") +
  labs(title = "Turistas no residentes por año y medio de transporte",
       x = "Año",
       y = "Cantidad de turistas")
```

## Conclusiones

En el análisis se observó que:

- El transporte aéreo es el principal medio utilizado por los turistas no residentes.
- Existen picos estacionales y variaciones según el año.
- Las principales dificultades estuvieron en la conversión de fechas y en la necesidad de chequear consistencia de nombres en los medios de transporte.
